【裁判字號】    97,重訴,3
【裁判日期】    971031
【裁判案由】    拆屋還地
【裁判全文】
臺灣新竹地方法院民事判決               97年度重訴字第3號
原      告  甲○○
訴訟代理人  魏翠亭律師
            陳恩民律師
複代理人    戊○○
被      告  乙○○
訴訟代理人  丁○○
被      告  辛○
訴訟代理人  庚○○
被      告  丙○○
            己○○
上列當事人間請求拆屋還地事件，本院於民國97年9月16日言詞
辯論終結，判決如下：
    主  文
被告乙○○應將坐落新竹市○○段第一八九四地號土地上如附圖
所示一八九四－C部分（面積三十四平方公尺）土地上房屋拆除
，將上開土地返還原告及其他共有人全體。
被告辛○應將坐落新竹市○○段第一八九四地號土地上如附圖所
示一八九四－B部分（面積七十四平方公尺）暨新竹市○○段第
一八九五地號土地上如附圖所示一八九五－B部分（面積十九平
方公尺）土地上房屋拆除，將上開土地返還原告及其他共有人全
體。
原告其餘之訴駁回。
訴訟費用由被告乙○○負擔百分之十五、被告辛○負擔百分之四
十，餘由原告負擔。
    事實及理由
甲、程序方面：
一、原告民國97年7月9日補正聲明狀所為之補正聲明，係由於本
    院於97年5月19日施行勘驗測量後，更正請求如主文所示。
    核原告所為係不變更訴訟標的，而更正事實上之陳述及聲明
    尚未明確部分，依民事訴訟法第256條之規定，非為訴之變
    更，合先敘明。
二、本件被告丙○○及己○○經合法通知而未於言詞辯論期日到
    場，核無民事訴訟法第386條各款之情形，應依原告之聲請
    ，由其一造辯論判決。
乙、實體方面：
一、原告起訴主張坐落新竹市○○段第1894、1895及1896地號等
    3筆土地（下稱系爭土地）為原告與訴外人郭棟梁等人所共
    有，詎被告四人均未經原告及其他共有人同意，亦無其他合
    法權源，被告乙○○竟占用新竹市○○段第1894地號土地如
    附圖所示1894－C部分（面積34平方公尺）土地；被告丙○○占用新竹市○○段第1894地號土地上如附圖所示1894－D
    部分（面積26平方公尺）土地；被告辛○占用新竹市○○段
    第1894地號土地上如附圖所示1894－B部分（面積74平方公
    尺）、新竹市○○段第1895地號土地上如附圖所示1895－B
    部分（面積19平方公尺）土地；被告己○○占用坐落新竹市
    ○○段第1894地號土地上如附圖所示1894－A部分（面積36
    平方公尺）、新竹市○○段第1895地號土地上如附圖所示18
    95－A部分（面積28平方公尺）暨新竹市○○段第1896地號
    土地上如附圖所示1896－A部分（面積7平方公尺）土地，均
    分別無權建築房屋占用。爰依民法第767條及821條請求被告
    拆屋還地等語。並聲明（一）被告乙○○應將坐落新竹市○○段第1894地號土地上如附圖所示1894－C部分（面積34平
    方公尺）土地上房屋拆除，將上開土地返還原告及其他共有
    人全體。（二）被告丙○○應將坐落新竹市○○段第1894地
    號土地上如附圖所示1894－D部分（面積26平方公尺）土地
    上房屋拆除，將上開土地返還原告及其他共有人全體。（三
    ）被告辛○應將坐落新竹市○○段第1894地號土地上如附圖
    所示1894－B部分（面積74平方公尺）暨新竹市○○段第189
    5地號土地上如附圖所示1895－B部分（面積19平方公尺）土
    地上房屋拆除，將上開土地返還原告及其他共有人全體。（
    四）被告己○○應將坐落新竹市○○段第一八九四地號土地
    上如附圖所示1894－A部分（面積36平方公尺）、新竹市○○段第1895地號土地上如附圖所示1895－A部分（面積28平
    方公尺）暨新竹市○○段第1896地號土地上如附圖所示1896
    －A部分（面積7平方公尺）土地上房屋拆除，將上開土地返
    還原告及其他共有人全體。
二、被告方面：
（一）被告乙○○及辛○均委任代理人到庭表示對於原告請求拆
      屋還地，並無意見，但希望原告就地上物為適度補償等語
      。
（二）被告丙○○及己○○未於言詞辯論期日到場，亦未提出書
      狀作何聲明或陳述。
三、得心證之理由：
（一）按所有人對於無權占有或侵奪其所有物者，得請求返還之
      ，對於妨害其所有權者，得請求除去之。有妨害其所有權
      之虞者，得請求防止之。各共有人對於第三人，得就共有
      物之全部為本於所有權之請求，但回復共有物之請求，僅
      得為共有人全體之利益為之，民法第767條、第821條分別
      定有明文。復按當事人主張有利於己之事實者，就其事實
      有舉證之責任，民事訴訟法第277條前段定有明文。而房
      屋之拆除為一種事實上之處分行為，是未經辦理所有權第
      一次登記之建物，須有事實上之處分權者，始得予以拆除
      ，是原告請求被告拆除房屋，自應就原告係就該房屋有事
      實上之處分權之有利事實舉證證明。經查：
    1.本件原告主張坐落新竹市○○段第1894、1895及1896地號
      等3筆土地為原告與訴外人郭棟梁等人所共有，而被告乙○○無權竟占用新竹市○○段第1894地號土地如附圖所示
      1894－C部分（面積34平方公尺）土地建築房屋；被告辛○占用坐落新竹市○○段第1894地號土地上如附圖所示18
      94－B部分（面積74平方公尺）暨新竹市○○段第1895地
      號土地上如附圖所示1895－B部分（面積19平方公尺）土
      地建築房屋等情，業據原告提出與其所述相符之土地登記
      謄本一份為證，且經被告乙○○及被告辛○均委任訴訟代
      理人到庭所不爭執，並均提出請求搬遷補償之抗辯等情，
      是上揭原告主張堪信為真實。則原告為系爭土地之共有人
      之一，被告乙○○及辛○均未能證明其占有系爭土地有合
      法權源，依上開規定，原告自得請求被告乙○○及辛○均
      拆除房屋返還所占有之系爭土地與原告及其他共有人。
    2.又原告主張被告丙○○占用新竹市○○段第1894地號土地
      上如附圖所示1894－D部分（面積26平方公尺）土地；被
      告己○○占用新竹市○○段第1894地號土地上如附圖所示
      1894－A部分（面積36平方公尺）、新竹市○○段第1895
      地號土地上如附圖所示1895－A部分（面積28平方公尺）
      暨新竹市○○段第1896地號土地上如附圖所示1896－A部
      分（面積7平方公尺）土地，均分別無權建築房屋占用一
      節，由於上揭房屋皆為未保存登記之建物，乃以原始起造
      人為所有權人，惟原告並未證明被告丙○○及己○○分別
      為占用如附圖所示1894－D部分；1894－A部分、1895－A
      、1896－A部分土地上房屋之原始起造人抑或現享有事實
      上處分權之人，揆諸上揭說明，原告請求被告丙○○及己○○拆除占用上揭部分土地房屋並返還占用土地，自難准
      許。
（二）從而，原告依民法第767條之所有物排除侵害及返還請求
      權，訴請被告乙○○及辛○拆屋還地部分，即有理由，應
      予准許。其餘請求被告丙○○及己○○拆屋還地部分，為
      無理由，自難准許，此部分應予駁回。
四、兩造其餘主張及所提證據與本院上開論斷無涉或無違，不予
    贅述。
五、訴訟費用負擔之依據：民事訴訟法第78條。
中    華    民    國    97    年    10    月    31    日
                     民事第二庭    法  官  方鴻愷
以上正本係照原本做成。
如對本判決上訴，須於判決送達後20日內向本院提出上訴狀。
中    華    民    國    97    年    10    月    31    日
                                   書記官  鍾佩芳


司法院資訊處製作；財團法人民間司法改革基金會備份。
